臺灣臺北地方法院民事判決　　　　　　100年度重訴字第300號
原　　　告　郝天俠
訴訟代理人　張靜律師
複　代理人　江健彰
　　　　　　張婉慈
被　　　告　郝張秘華
　　　　　　郝家銘
共　　　同
訴訟代理人　白德孚律師
上列當事人間請求履行債務事件，本院於民國100 年10月18日言
詞辯論終結，判決如下：
    主      文
被告郝張秘華、郝家銘應連帶給付原告新臺幣壹仟壹佰捌拾壹萬
柒仟零肆拾貳元，及自民國一百年三月三十日起至清償日止，按
年息百分之五計算之利息。
原告其餘之訴駁回。
訴訟費用由被告連帶負擔二分之一，餘由原告負擔。
本判決第一項於原告以新臺幣參佰玖拾肆萬元供擔保後，得假執
行。但被告郝張秘華、郝家銘如以新臺幣壹仟壹佰捌拾壹萬柒仟
零肆拾貳元預供擔保，得免為假執行。
原告其餘假執行之聲請駁回。
    事實及理由
一按訴狀送達後，原告不得將原訴變更或追加他訴，但擴張或減
  縮應受判決事項之聲明者，不在此限，民事訴訟法第255條第1
  項第3 款定有明文。原告起訴時係先位請求被告郝張秘華將坐
  落臺北市○○區○○段一小段12地號土地，及其上5844建號、
  門牌號碼臺北市○○區○○路43巷2號12樓之3房屋所有權 1/3
  ，移轉登記予原告，備位請求被告郝張秘華、郝家銘連帶給付
  新臺幣（下同）1,000 萬元，及自起訴狀繕本送達翌日起至清
  償日止，按年息5%計算之利息，嗣於訴訟繫屬中，變更訴之聲
  明如後列原告聲明項下所載，核其所為訴之聲明之變更，合於
  前開規定，應予准許。
二原告起訴主張：
  (一)門牌號碼臺北市○○區○○街6巷12號及10之1號、10之2 號
    之國軍眷舍（下稱系爭眷舍）權益本為伊父郝中和所有。依
    據前空軍總司令部政治作戰部（現已改制為國防部空軍司令
    部）民國87年6月2日近惇字第3089號函所示，郝中和尚生
    存時，國防部所屬單位雖肯認其眷戶之身分而合法配發眷舍
    ，且郝中和亦有實際居住之事實，卻始終未發放居住證列管
    ，嗣於70年間辦理眷村清查時發現上情，卻因郝中和及其配
    偶均已亡故，致依法無法補發居住證予郝中和之子女即原告
    ，而由當時唯一有現役軍職身分、且與郝中和同居數十年之
    郝伯仕申請補發居住證。是上揭眷舍居住證登記名義人為郝
    伯仕，實有其歷史因素，且郝伯仕就系爭眷舍權益係來自郝
    中和。
  (二)伊與郝伯仕及訴外人郝黃彥琨三人於70年7 月30日簽訂書面
    協議（下稱系爭協議書），約定就系爭眷舍權益，日後不論
    何時何代概由彼三人或其後代各承受一份。故系爭眷舍如就
    地改建或另行分配他屋，所有權益亦應由彼三人各分其一。
    而郝伯仕業於95年4 月27日死亡，被告均為其繼承人，其就
    系爭協議書所負之相關債務，自應由被告共同繼承。
  (三)查系爭眷舍已由軍方收回，而由郝伯仕之配偶即被告郝張秘
    華依國軍老舊眷村改建條例（下稱眷改條例）第5條第1項規
    定，優先承受郝伯仕之權益，於96年7 月10日優先承購坐落
    臺北市○○區○○段一小段12地號土地應有部分399/100000
    ，及其上5844建號即門牌號碼臺北市○○區○○路43巷2 號
    12樓之3房屋、6045建號應有部分399/100000 （下稱系爭房
    地），並於97年10月6 日以買賣為原因，辦妥所有權移轉登
    記。爰依據系爭協議書及修正前民法第1148條規定，請求郝
    伯仕之繼承人中對系爭房地有處分權之郝張秘華將系爭房地
    所有權1/3 移轉登記予伊。
  (四)又如依眷改條例第24條第1 項規定，系爭房地所有權自產權
    登記之日起5 年內不得移轉，伊亦得依修正前民法第1148條
    、第1153條第1項及民法第226條第1項或231條及修正前民法
    第1148條、第1153條第1 項規定，請求被告郝張秘華、郝家
    銘請求履行繼承人應履行之契約債務如備位聲明所示，即將
    該應有部分1/3 房地權利變價為現金給付。而依鈞院囑託中
    華徵信不動產估價師聯合事務所就系爭房地所為之不動產估
    價報告書，系爭房地之勘估總價為36,459,670元；另被告承
    購系爭房地之自備款為995,544 元，加計被告已支出之過戶
    費、代書費等，被告實際支出1,008,54 4元，應由伊負擔其
    中1/3即336,181元，是伊得請求被告連帶賠償之數額為11,8
    17,042元【計算式：（36,459,670－1, 008,544）×1/3＝
    11, 817,042】等語。
  (五)聲明為：
    1.先位聲明：
      被告郝張秘華應於原告給付336,181 元之同時，將系爭
        房地所有權1/3 移轉登記予原告。
      願供擔保請准宣告假執行。
    2.備位聲明：
      被告郝張秘華、郝家銘應連帶給付原告11,817,042 元，
        及自100年3 月30日起至清償日止按年息5%計算之利息。
      願供擔保請准宣告假執行。
三被告則抗辯：
  (一)依據卷附前空軍總司令部政治作戰部近惇字第3089號函所
    示，門牌號碼臺北市○○區○○街6 巷12號房舍於空軍遷臺
    之初即由郝中和居住，惟無任何配住公文或證明，且未核發
    居住證列管。郝中和於57年間過世後，列管單位於70年間依
    規定辦理眷村清查時發現上情，為將上開房舍納入管理，遂
    由具現役軍人身分之郝中和姪子郝伯仕申請補發居住證，經
    軍方於70年間核發居住憑證予郝伯仕後，即將上開房舍納入
    眷舍管理；另因郝中和業已過世，軍方僅能依國軍軍眷業務
    處理辦法第21條規定，允許郝中和之子女繼續居住，然無法
    補發郝中和之眷舍居住證。
  (二)承上所述，既無法補發郝中和之眷舍居住證，則郝中和即非
    眷改條例第3條第2項所指之原眷戶，不能享有該條例所賦予
    之權益，原告亦無法依該條例第5條第2項規定辦理權益承受
    。且原告嗣後並未取得眷改條例第23條規定之違占建戶身分
    ，是郝中和所遺留之眷舍權益內容至多為國軍軍眷業務處理
    辦法第21條規定之子女續住權益，郝伯仕依系爭協議書所承
    認之郝中和眷舍權益僅止於此，被告繼承郝伯仕依該協議書
    所生債務亦僅止於此，且被告至多能同意原告居住於上開眷
    舍至政府要求拆遷為止。
  (三)而郝伯仕當年係以現役軍人身分，依斯時適用之國軍在臺軍
    眷業務處理辦法第134 條規定申請分配眷舍，並由眷舍主管
    機關依該辦法核給眷舍居住憑證，是其眷舍權益係原始自主
    管機關核定取得，而非繼受自郝中和之眷舍權益。
  (四)又眷改條例之主管機關為國防部，眷改條例之輔助購宅權益
    乃公法上請求權，該權益之保留、承受等情，均須經國防部
    依法核定，並非依民法繼承之規定當然繼承。而郝伯仕為眷
    改條例第3條第2項所指之原眷戶，被告郝張秘華則為該條例
    第5條第1項所指原眷戶之配偶，被告郝張秘華前係依眷改條
    例第5 條之規定向國防部申請承受郝伯仕所遺輔助購宅權益
    ，經國防部核定准予承受該公法上請求權，而依該規定承購
    系爭房地並享有該條例所賦予之輔助購宅權益，其本質上仍
    為原始取得，並非基於民法繼承之法律關係繼承郝伯仕之國
    軍眷舍權益；另被告郝家銘為郝伯仕之子，而其母即被告郝
    張秘華尚在世，依眷改條例第5條第1項後段規定，被告郝家
    銘根本不能承受該條例之公法上權益；且眷改條例所謂「政
    府給與輔助購宅款之權益」係指眷改條例第13、14條規定之
    眷改基金，而眷改基金為中華民國政府之資產，顯非民法上
    之繼承標的，故原告主張被告2 人基於民法繼承之法律關係
    繼承郝伯仕之國軍眷舍權益，即有誤會。
  (五)至原告另主張如系爭房地因眷改條例第24條規定，無法移轉
    所有權時，被告應依民法第226 條規定賠償其所受損害云云
    ，實為不可思議。姑不論原告先位聲明依繼承之法律關係為
    請求已屬有誤，系爭房地因法律規定而無法移轉所有權，在
    民法上絕對為不可歸責於債務人之事由；況原告在民法上並
    無請求移轉系爭房地所有權之依據。
  (六)另被告郝張秘華承購系爭房地之價款為8,462,122 元，其中
    自備款為995,544 元，餘則由眷改基金支付。而眷改基金支
    付之款項即為被告郝張秘華享有之輔助購宅權益，原告無視
    法律規定，竟請求依市價計算權益，其主張更無理由等語。
  (七)聲明為：
    1.原告之訴駁回。
    2.如受不利判決，願供擔保請准宣告免為假執行。
四兩造不爭執之事項：
  (一)門牌號碼臺北市○○區○○街6 巷12號房屋為國有眷舍，原
    分配予原告之父郝中和居住使用，嗣經增建泰安街6巷10之1
    、10之2 號房屋，並登記為國有列管，均屬原配住眷舍使用
    範圍（見本院卷(一)第123、133-135頁）。
  (二)郝伯仕於95年4月27日死亡，被告2人及訴外人郝家琪、郝家
    軒、郝家芬、郝家芳均為其繼承人（見本院卷(一)第14-20 頁
    ）。
  (三)國防部空軍司令部人事軍務處以95年10月5日空義字第09500
    11355 號函，就郝伯仕所遺輔助購宅權益，准由其配偶即被
    告郝張秘華承受（見本院卷(一)第24頁）。
  (四)被告郝張秘華於96年7 月10日與國防部簽訂「國防部辦理國
    軍老舊眷村改建興建住宅社區房地買賣契約書」（見本院卷
    (一)第76-84頁），向國防部承購系爭房地，並於97年10月6日
    辦妥所有權移轉登記（見本院卷(一)第5-6頁）。
  (五)被告郝張秘華承購系爭房地之自備款為995,544 元，另加計
    過戶費、代書費等，被告郝張秘華實際支付1,008,544 元（
    見本院卷(一)第166-167頁）。
五得心證之理由：
  (一)原告起訴主張：其與被告之被繼承人郝伯仕及訴外人郝黃彥
    琨於70年7 月30日簽定系爭協議書，約定就系爭眷舍權益，
    日後不論何時何代概由彼三人或其後代各承受一份等情，業
    據提出協議書影本為證（見本院卷(一)第4 頁）。另證人即郝
    黃彥琨之女郝心慈到庭證稱：郝黃彥琨曾交付與系爭協議書
    內容相同之文件予其保管，另曾表示郝伯仕針對房子的事情
    ，曾經有部分隱瞞原告與郝黃彥琨，後來他們二人發現後，
    就與郝伯仕簽該份文件，約定日後若針對房子的事情有何利
    益產生時，三方針對利益一視同仁，各三分之一等語（見本
    院卷(一)第170 頁），並提出該協議書之正本供參。而經本院
    當庭比對郝心慈及原告所提出之協議書正本，確認該二份協
    議書正本紙張泛黃，且內容及簽名人所蓋用之印章均相同（
    見本院卷(一)第169-170 頁）。再者，前述協議書上「郝伯仕
    」之簽名及印文，核與原告提出、且為被告所不爭執之認證
    書上「郝伯仕」簽名及印文十分近似（見本院卷(一)第39頁）
    ；被告郝家銘亦陳稱：前述協議書上「郝伯仕」之簽名及印
    文，與郝伯仕之筆跡及印鑑印文很像等語（見本院卷(一)第
    171 頁）。綜合上開事證，本院認原告所提出之協議書應屬
    真正，是原告前述主張，堪可信實。
  (二)按系爭協議書明載：「位於臺北市○○街6巷12號及10號之1
    眷舍，權益係先父郝中和所有，日後不論何時何代概由我三
    人或其後代承受一份。如因房屋改建所有利益時，應抽出公
    益金將二位先母及俊俠（即郝中和之女兒）靈骨安葬地下…
    」等語，業已明確表達簽署人均肯認系爭眷舍所生權益係源
    自於郝中和，日後一切權益應由三位簽署人均分之意。而空
    軍總司令部政治作戰部87年6月2日（87）近惇3089號函記載
    ：「…查臺北市○○街6 巷10-2號房舍於本軍遷台之初即由
    郝女士之父親故少將郝中和居住，郝中和將軍民國57年過世
    後，其子女及姪子仍繼續居住上開房舍，因該房舍屬散戶，
    當年配住郝少將時，即無任何配住公文或證明，且尚未核發
    居住證列管，經列管單位於70年依規定辦理眷村清查時，發
    現上述情形，為將上開眷舍納入管理，惟郝少將業已亡故，
    依據『國軍軍眷業務處理辦法』第廿一條規定：原眷戶及其
    配偶死亡者，其子女仍能繼續居住，惟無法補發居住證；再
    清查郝中和房舍內成員，僅其姪子郝伯仕少校當時為唯一現
    役軍人，並已隨郝中和眷居數十年之久，符合補發居住證資
    格，經郝伯仕提出申請，本部遂以（70）範仲字第4160號令
    核發，並將上開房舍納入眷舍管理…」等語（見本院卷(一)第
    52頁）。可知郝中和係於國民政府遷台時隨軍來到臺灣，並
    居住於系爭眷舍中，然因當時眷舍管理制度未臻健全，故該
    戶漏未核發居住證列管，直至郝中和過世十餘年後清查眷村
    時方發現；為解決郝家人之居住問題，遂由同居家人中具現
    役軍人身份之郝伯仕提出申請，由軍方補發給居住證，確保
    郝家人對系爭眷舍之居住權益，並將系爭眷舍納入管理。而
    系爭協議書係於70年7 月30日簽署，與前述眷村清查時間相
    近，可推知當時原告及其兄嫂郝黃彥琨之所以與郝伯仕簽署
    該協議書，係因彼等均認知系爭眷舍之原始配住人為郝中和
    ，因軍方漏未於郝中和生前發給其居住證，導致郝中和之女
    兒（即原告）及媳婦（即郝黃彥琨）無法延續以原配住戶遺
    屬之身份，享有因配住系爭眷舍所生之權利，故與因和郝中
    和同居數十年而獲配系爭眷舍之郝伯仕協議，彼三人及後代
    應均分相關權益。
  (三)被告雖辯稱：郝中和並非系爭眷舍之原眷戶，郝伯仕係以現
    役軍人身份獲配系爭眷舍之居住證，其對系爭眷舍之權利係
    原始取得，並非繼受郝中和之權利；且郝中和遺留之眷舍權
    益至多為子女續住權益，被告至多能同意原告居住於系爭卷
    設置政府要求拆遷為止云云。然查：
    1.系爭眷舍本為軍方配住予郝家人，因此眷舍所生之權益可
      分為外部關係與內部關係。就外部關係（即軍方與眷舍權
      利人）而言，依國家制定之眷舍管理法規，何人方得向國
      家主張因系爭眷舍所生相關權利，並非得依郝家人之主觀
      認知而改變，惟該權益郝家人內部如何分配，則可由其本
      於自主意志自由約定。是郝伯仕自軍方取得之系爭眷舍居
      住權益，究為原始取得或繼受取得，實與原告依系爭協議
      書所得主張之內部權利範圍無涉，應先指明。
    2.再者，依系爭協議書之文意，已可認定郝伯仕亦肯認其對
      系爭眷舍之權益係來自郝中和，且其願將因系爭眷舍所生
      一切權益均與原告即郝黃彥琨均分，並未將原告及郝黃彥
      琨之權利侷限於系爭眷舍之居住使用權。況該協議書內另
      提及如日後系爭眷舍改建，所生權益應扣除公益金後再均
      分，尤證郝伯仕與原告、郝黃彥琨簽署該協議書之真意，
      係要均分與系爭眷舍相關之一切（包括改建之利益）權益
      。
    3.另觀諸卷附郝伯仕於78年間與訴外人樂德堅簽署之協議書
      （見本院卷(一)第32-36 頁），其內約定郝伯仕、原告、郝
      黃彥琨願將日後得購地或標購系爭眷舍基地之權利讓與樂
      德堅，樂德堅則應給付彼等權利金5,000 萬元，並應於簽
      訂協議書之同時先給付定金100 萬元，此核與郝心慈證述
      ：「據我母親向我陳述，泰安街這三戶房子因為是公家的
      ，住戶可以向公家承租或承購，有建設公司出面來談，希
      望用我們住戶的名義去向公家申請承租或承購，承租或承
      購的資金，建設公司願意出，所以建設公司有先給了 100
      萬訂金給郝伯仕，這件事郝伯仕一開始沒有告訴原告與我
      媽媽，是因為建設公司的人來了很多次，我媽媽與原告有
      遇到建設公司的人，聽他們說才知道有這100 萬元訂金，
      後來郝伯仕有承認收了這100萬元訂金，並把100萬元拿出
      來分成3份…」之情節，互核相符（見本院卷(一)第170頁）
      ，足證郝伯仕曾於78年間與建商洽談出讓因配住系爭眷舍
      所生之承購或標購該眷舍基地權利事宜。而78年間郝伯仕
      已獲軍方核發系爭眷舍之居住證，對軍方而言，原告及郝
      黃彥琨則僅係以郝家家屬之身分續住於系爭眷舍內，如謂
      原告及郝黃彥琨因系爭協議書所得主張之權利，僅有系爭
      眷舍之居住使用權，而不及於其他權利，郝伯仕當無必要
      將其出讓前開購地權益所獲之定金與彼等均分，且在前述
      因出讓購地權益所簽署之協議書中，將彼等列為權益之出
      讓人。由此亦可推知，依郝伯仕之認知，其於簽署系爭協
      議書後應與原告及郝黃彥琨均分之權利，並非僅限於系爭
      眷舍之居住使用權。被告以前詞置辯，即非可採。
  (四)查郝伯仕業於95年4 月27日過世，其繼承人並未聲明限定或
    拋棄繼承，依修正前民法第1148條、第1153條規定，其與原
    告間因系爭協議書所生之權利、義務關係，由其繼承人承受
    ，且繼承人間對於郝伯仕之債務，負連帶責任。而郝伯仕因
    有軍方核發之系爭眷舍居住證，屬眷改條例第3 條所指「原
    眷戶」，享有承購依眷改條例興建之住宅及由政府給與輔助
    購宅款之權益，此權益嗣於95年10月5 日經軍方核定由其配
    偶即被告郝張秘華承受，郝張秘華並因此於97年間向國防部
    購得系爭房地等情，有國防部空軍司令部人事軍務處100年5
    月31日國空人庶字第1000006094號函、100年5月10日國空人
    庶字第1000005114號函、95年10月5日空義字第0950011 355
    號函在卷可參（見本院卷(一)第122-123頁、第50-51頁、第24
    頁）。被告郝張秘華依眷改條例所享有由政府給予輔助購宅
    款購置系爭房地之權利，顯源自郝伯仕對系爭眷舍之權利，
    應屬系爭協議書所指與系爭眷舍相關之權利，雖就外部關係
    而言，僅郝張秘華得向軍方主張之，惟在郝家人內部則應由
    郝伯仕之繼承人與原告、郝黃彥琨之繼承人各以1/3 之比例
    分享。被告坦認：郝張秘華係於支付系爭房地之自備款及過
    戶費、代書費等規費計1,008,544 元後，取得系爭房地之所
    有權，前開費用亦應由原告依系爭協議書所載比例分擔，亦
    即，原告本得依系爭協議書之約定，於給付被告郝張秘華
    336,181 元後，請求被告郝張秘華移轉登記系爭房地所有權
    1/3予原告。然眷改條例第24條第1項規定：「由主管機關配
    售之住宅，除依法繼承者外，承購人自產權登記之日起未滿
    5 年，不得自行將住宅及基地出售、出典、贈與或交換」，
    而被告郝張秘華係於96年7 月31日取得系爭房地所有權，此
    觀卷附登記謄本即明（見本院卷(一)第5-6頁），迄今未滿5年
    ，依法不得辦理系爭房地所有權移轉登記，是原告先位之訴
    依系爭協議書之約定，請求被告郝張秘華移轉登記系爭房地
    所有權1/3，為客觀上給付不能，不應准許。
  (五)又原告得依系爭協議書之約定，請求郝伯仕之繼承人分配予
    其系爭房地1/3 之權利，如前述，雖因受眷改條例第24條之
    限制，導致系爭房地之所有權在101年7月30日前無法辦理移
    轉登記，然系爭房地並未滅失，且處分權仍屬被告郝張秘華
    所有，與一般物品因滅失而客觀給付不能之情況不同，原告
    應得請求郝伯仕之繼承人給付其與系爭房地所有權1/3 價值
    相當之金錢，以填補其因受法規限制，無法取得系爭房地所
    有權1/ 3之財產利益所受損害。準此，原告備位之訴依系爭
    協議書之約定及繼承之法律關係，請求被告郝張秘華、郝家
    銘將前開房地權利變價為現金給付（見本院卷(二)第14頁），
    應屬有據。查系爭房地於原告起訴時即100年3月間之市值，
    約為36,459,670元，有兩造均不爭執之不動產估價報告書可
    參，是系爭房地1/3之市值為12,153,223 元，而針對被告郝
    張秘華取得系爭房地所有權所支付之費用，原告應負擔336,
    181 元，如前述，二相抵銷後，原告請求郝伯仕之繼承人被
    告郝張秘華、郝家銘連帶給付其11,817,042元，即屬有據。
  (六)綜上所述，原告依據系爭協議書及繼承之法律關係，先位請
    求被告郝張秘華應於原告給付336,181 元之同時，將系爭房
    地所有權1/3 移轉登記予原告，為無理由，應予駁回。其訴
    既經駁回，其假執行之聲請即失所附麗，應併予駁回之。至
    其備位請求被告郝張秘華、郝家銘連帶給付11,817,042元，
    及自起訴狀繕本送達翌日即100年3月30日起至清償日止，按
    年息5%計算之利息，則有理由，應予准許。又兩造各陳明願
    供擔保，請准宣告假執行及免為假執行，經核於法均無不合
    ，爰各酌定相當擔保金額，併予准許之。
  (七)本案事證已明，兩造其餘攻擊防禦方法及舉證，核與判決結
    果無影響，爰不再一一論列，附此指明。
六訴訟費用負擔之依據：民事訴訟法第79條。
中    華    民    國   100    年    10    月    31    日
                  民事第七庭    法  官  陳婷玉
以上正本係照原本作成
如對本判決上訴，須於判決送達後20日內向本院提出上訴狀。如
委任律師提起上訴者，應一併繳納上訴審裁判費。
中    華    民    國   100    年    10    月    31    日
                                書記官  吳鸝稻